臺灣高等法院刑事判決　　　　　 100年度上重更(五)字第15號
上　訴　人
即　被　告　楊少華原名楊家昌.
選任辯護人　李勝雄律師
上列上訴人即被告因殺人案件，不服臺灣桃園地方法院95年度重
訴字第36號，中華民國96年4 月12日第一審判決（起訴案號：臺
灣桃園地方法院檢察署95年度偵字第2240號），提起上訴，判決
後，經最高法院發回更審，本院判決如下：
    主  文
原判決關於楊少華部分撤銷。
楊少華殺人，累犯，處無期徒刑，褫奪公權終身。
    事  實
一、楊少華（原名楊家昌，於民國92年7 月18日更名）前有恐嚇
    、公共危險、違反槍砲彈藥刀械管制條例等前科，其中所犯
    違反槍砲彈藥刀械管制條例罪，經臺灣臺中地方法院93年度
    訴字第692 號判決判處有期徒刑7 月，併科罰金新臺幣5 萬
    元確定，有期徒刑部分於94年1 月9 日執行完畢。
二、楊少華、曾正賢（所犯重傷害部分，業經本院以98年度上重
    更(三)字第42號判決《以下稱更三審，其後更審均類此記載》
    判處有期徒刑5 年2 月確定）及劉保成（所犯傷害致死部分
    ，業經本院以99年度上重更(四)字第31號判決判處有期徒刑10
    年確定）、巧宜學、吳亮孝、彭仲豪等人，於95年1 月16日
    （起訴書誤載為17日）晚間10時許，在桃園縣中壢市○○路
    7 號之「漢皇薑母鴨」（起訴書誤載為「漢王薑母鴨」）餐
    聚飲酒，莫章漢及其女友林利燕則於同日晚間11時許，應巧
    宜學之邀，前往加入餐聚。至翌日（即同年月17日，起訴書
    誤載為18日）凌晨零時許，曾正賢、楊少華暫先離席至彭仲
    豪所有停放於「漢皇薑母鴨」附近路旁之車牌號碼DA－1809
    號賓士廠牌自用小客車內休息。迨當日凌晨零時25分許，路
    人董聿玲行經該車旁，朝車內張望，並脫口說：「沒什麼」
    （台語），楊少華已飲酒多時，雖尚未達於精神障礙或其他
    心智缺陷，致不能或減低其辨識行為違法或欠缺依其辨識而
    行為的能力程度，但於酒精作用催化下，因認為董聿玲出言
    不遜，意在挑釁，心生不滿，下車走到後車廂取出彭仲豪所
    有之球棒1 支，追趕董聿玲進入中壢市○○路11巷內，曾正
    賢見狀亦跟隨在後。嗣楊少華在強國路11巷4 號前追上董聿
    玲後，與董聿玲發生扭打拉扯，是時曾正賢自後跟上楊少華
    ，見董聿玲與楊少華扭打，曾正賢預見以腳重踹人身腰部上
    方胸腔部位，極可能造成臟器破裂、挫傷或胸腔骨折等重大
    傷害，竟仍不違背其本意，以右腳重踢董聿玲靠近腰部上方
    胸腔部位；楊少華則預見持球棒重擊董聿玲頭部，極可能造
    成董聿玲死亡的結果，竟仍不違背其本意，趁董聿玲遭曾正
    賢重踢而彎腰之際，持球棒重擊董聿玲頭頂部1 下。董聿玲
    受此等攻擊後不支倒地，而楊少華仍未停手，持續以球棒朝
    董聿玲揮擊2 下。曾正賢因無意殺害董聿玲，隨即制止，而
    將楊少華所持球棒搶下，但卻接續前述使董聿玲重傷在所不
    惜的重傷犯意，以腳猛力重踹董聿玲上半身2 次。斯時，董
    聿玲口中仍唸唸有詞，楊少華認董聿玲再度出言不遜，對其
    辱罵，怒不可抑，隨即撿拾地上磚塊重擊董聿玲頭部及左胸
    部1 下。嗣曾正賢、楊少華2 人即一前一後步出該巷口（即
    中壢市○○路11巷口），曾正賢先離開該巷，將球棒置放於
    上開自用小客車後車廂，在返回「漢皇薑母鴨」路途，遇見
    走出店外尋找楊少華、曾正賢之劉保成，即向劉保成表示：
    「楊少華在巷裡面跟別人打架，我的腳很痛，你去巷裡面看
    一下」等語後，曾正賢隨即返回薑母鴨店，未再參與後續楊
    少華、劉保成下述犯行。劉保成聞言即往強國路11巷方向走
    去，於巷口遇見正在徘徊之楊少華，嗣於劉保成聽聞楊少華
    陳述遭受董聿玲挑釁及紛爭緣由後，與楊少華一同進入巷內
    查看董聿玲，劉保成見董聿玲遭前述重擊後已躺在地上，主
    觀上雖無致董聿玲於死之故意，然其為思慮成熟之成年人，
    在客觀上能預見若以腳重擊已受傷躺在地上之董聿玲頭部，
    極可能造成更嚴重之傷害進而導致死亡之結果，仍為楊少華
    出氣而另基於傷害之主觀犯意（按劉保成於楊少華持球棒重
    擊董聿玲時並未在場），以腳後跟重踢已倒臥於地之董聿玲
    頭部2 下，致其所著黑色球鞋上沾有董聿玲血跡，隨即離開
    返回「漢皇薑母鴨」；楊少華則仍持續逗留於巷口。迨曾正
    賢、劉保成返回「漢皇薑母鴨」店內，向聚餐之其他友人轉
    述楊少華與董聿玲發生衝突乙事後，劉保成即再與吳亮孝回
    到現場查看，並經吳亮孝提議，為免倒臥於路中之董聿玲遭
    往來之車輛輾過，劉保成與吳亮孝遂一同將董聿玲抬至路旁
    較隱密處。嗣楊少華、彭仲豪、巧宜學等人亦陸續尾隨進入
    巷內查看，未幾，彭仲豪、巧宜學等人即先行返回「漢皇薑
    母鴨」繼續飲酒；劉保成、吳亮孝則繼續逗留在強國路11巷
    4 號前。而楊少華則自行趨前查看董聿玲，見董聿玲仍躺在
    地上，認董聿玲裝死，此時已傷重垂危之董聿玲見楊少華，
    即向其嗆罵三字經，未久即因傷重而死亡。惟在旁之楊少華
    未察覺，竟因受董聿玲出言辱罵，怒氣又被激起，再持置放
    於現場公用滅火器噴灑董聿玲頭臉及全身，致滅火器泡沫覆
    蓋董聿玲頭、身及臉面口鼻，嗣再將董聿玲翻身使其趴臥於
    地上，並推倒停放於一旁之他人所有SES－021號輕型機車使
    之壓在董聿玲身上，以發洩怒氣，嗣隨即離去，前往「漢皇
    薑母鴨店」與友人會合繼續飲酒。董聿玲因受曾正賢、楊少
    華、劉保成3 人接連猛力重擊，致受有頭部鈍挫傷及撕裂傷
    、顱骨多發性骨折（左右頂骨、右枕骨）併延伸至右顱底、
    大腦蜘蛛膜下腔出血、右腦頂葉、枕葉及額葉下面挫傷出血
    、右胸後壁第6 、7 、8 肋骨骨折、右肺挫傷出血、左胸壁
    外側數處同方向長方形之擦傷、左前臂後部擦傷1 處及右腳
    內踝撕裂傷1 處等傷害。迨同日凌晨零時30分許，桃園縣警
    察局中壢分局自強派出所警員接獲報案趕至「漢皇薑母鴨」
    逮捕楊少華、劉保成、曾正賢3 人，並在彭仲豪所有車號DA
    －1809號自用小客車後車廂內扣得楊少華持以重擊董聿玲之
    球棒1 支，及於董聿玲臥倒現場查扣沾有血跡之磚塊1 塊，
    並扣得劉保成所穿沾有血跡之黑色球鞋1 雙。而董聿玲雖經
    送醫急救，仍因頭部鈍挫傷，導致顱骨多發性骨折合併顱內
    出血等致命傷害，於送醫前即因傷重不治死亡。
三、案經董聿玲之子董振偉、董聿玲之母親葉紫菜提出告訴，及
    由桃園縣警察局中壢分局報告臺灣桃園地方法院檢察署檢察
    官偵查起訴。
    理  由
壹、證據能力之認定部分
一、即被告楊少華於警詢時及偵查中之自白，有證據能力：
  (一)按被告之自白，非出於強暴、脅迫、利誘、詐欺、疲勞訊問
    、違法羈押或其他不正之方法，且與事實相符者，得為證據
    ，刑事訴訟法第156 條第1 項定有明文。被告楊少華固於原
    審辯稱：「....警詢時，因為警察有兇我、嚇我，還有動手
    打我的頭，所以他問我的時候，我都不大想講，我當時是隨
    便講一講」云云（見原審卷(二)第111 頁），及於本院上訴審
    （即本院上訴審96年度上訴字第67號案件）辯稱：「....警
    察有對我大小聲，還有打我」云云（見本院上訴審卷第115
    頁）。惟被告楊少華於本院本審即更五審審理時則均未就此
    再為爭執，核與證人即承辦本案原任職於桃園縣政府警察局
    中壢分局自強派出所之員警陳長城、李英傑、吳福益等人分
    別於本院更一審具結後，均證述詢問被告楊少華製作筆錄時
    ，確無恫嚇或施以強暴脅迫取供之情事，被告楊少華警詢筆
    錄係於其自由陳述下所製作等語，互核大致相符（見本院更
    一審卷第139 至143 頁。復參諸被告楊少華之警詢筆錄，經
    本院更一審當庭勘驗結果，前開筆錄製作過程中，均由警員
    1 人詢問，1 人製作筆錄，被告楊少華回答時意識清楚，員
    警詢問時口氣平和，未見有強暴脅迫取供之情事，此有本院
    更一審勘驗筆錄在卷可稽（見本院更一審卷第217 頁至第21
    8 頁）；且被告楊少華於原審羈押訊問、延押訊問及歷次原
    審準備程序，對其於警詢時之自白均表示所言實在，無任何
    為警不當詢問之抗辯。依上，被告楊少華上開於原審及本院
    上訴審所辯其警詢供述非出於自由意志云云，顯與事實不符
    。況被告楊少華被訴殺人重罪，一般人絕無可能輕易自承犯
    行，而依被告楊少華所陳，其竟僅因員警有「兇我、嚇我，
    還有動手打我的頭」等情，即以「隨便講一講」之心態坦承
    殺人重罪，顯與常情有違。苟被告楊少華確受員警不正取供
    ，遇有自清機會，當會極力澄清，被告楊少華為警逮捕後，
    旋於翌日接受檢察官複訊，苟確受員警不正取供，衡情當會
    立即向檢察官申告前開情事，供檢察官即刻查證其言之真假
    ，豈會不即時掌握機會為己辯駁，尤以被告楊少華嗣後於檢
    察官訊問及原審羈押訊問、延押訊問及原審準備程序，均未
    曾提及有何遭警不正取供之事，且多次表明警詢自白之內容
    實在，被告楊少華遲至原審95年8 月21日審判期日，始辯稱
    警詢時曾遭員警威嚇，所為警詢自白非出於自由意志之抗辯
    云云，顯與本院更一審勘驗被告楊少華警詢錄影光碟內容結
    果不符。是被告楊少華於原審及本院上訴審所辯於警詢時遭
    警威嚇而為自白乙節，顯係臨訟杜撰卸責之詞，委無足採。
  (二)被告楊少華之辯護人復辯稱：被告楊少華遭警查獲當時酒測
    呼氣測試酒精濃度為0.73mg/L，其辨識力及控制能力均已顯
    著降低，其在此種狀況下所為陳述，難認在自由意思之下所
    為陳述，警、偵訊筆錄均應無證據能力云云。查被告楊少華
    於警詢時供稱：我只想打他幾下，教訓他而已。我有喝3 、
    4 杯高梁酒加礦泉水，但我當時意識清楚等語（見95年度偵
    字第2240號卷〈下稱偵查卷〉第15頁），迨警詢結束移送檢
    察官初次偵訊時，其對於與被害人董聿玲發生衝突起因，甚
    且對被害人董聿玲及其友人曾正賢、劉保成、吳亮孝、彭仲
    豪等人當時在案發現場之舉止、動態、對話，均能有條不紊
    描述（見偵查卷第119 頁至第121 頁）；更於98年4 月7 日
    檢察官偵訊時供稱：我很後悔，後悔當初打死者，我當時有
    喝酒，但是沒有很醉等語（見偵查卷第153 頁）。足見被告
    楊少華當時並無因飲酒而對於外界事理之知覺理會及判斷作
    用有所減損，更未較一般人平均程度有顯然減弱情形。再參
    酌本件監視錄影畫面所顯示案發過程，被告楊少華不僅可以
    清楚辨識當時係被害人向其挑釁，始憤而下車至後車廂拿取
    球棒，且能持球棒及磚塊重擊被害人董聿玲頭部要害，最後
    還拿取巷口滅火器噴灑被害人臉面、翻轉被害人身體，並將
    一旁機車挪移、推倒，精確地壓在被害人身上，足見被告楊
    少華並未有因酒醉而達於精神障礙或其他心智缺陷致不能或
    減低辨識行為違法或欠缺依其辨識而行為之能力等情形。而
    本院委請行政院國軍退除役官兵輔導委員會臺北榮民總醫院
    對被告楊少華作案發時精神狀況鑑定，鑑定結果亦同此認定
    （鑑定結果詳後述）。被告楊少華之辯護人上開所稱，與事
    實不符，被告楊少華於警、偵訊時，並無因精神障礙或其他
    心智缺陷，致不能或減低辨識行為違法或欠缺依其辨識而行
    為能力之情形，且係出於自由意思所陳述，自有證據能力。
    另被告楊少華其後檢察官偵訊時之供述與其之前飲酒已無關
    聯，併此敘明。
二、證人潘曉妍於警詢時之供述，無證據能力：
    按被告以外之人於審判外之言詞或書面陳述，除法律有規定
    者外，不得作為證據，刑事訴訟法第159 條第1 項定有明文
    。查證人潘曉妍於桃園縣政府警察局中壢分局自強派出所95
    年1 月18日員警查訪時之供述，為被告以外之人於審判外之
    陳述，被告楊少華之辯護人既已提出爭執（見本院更五審卷
    第70頁），自應認無證據能力。
三、證人即同案被告曾正賢、劉保成於警詢，關於同案被告楊少
    華之陳述，均有證據能力：
  (一)按修正刑後事訴訟法增訂傳聞法則及其例外之規定，於第一
    百五十九條之二、第一百五十九條之三既規定被告以外之人
    於司法警察官或司法警察調查中所為陳述符合一定要件時，
    得為證據，即已明示司法警察官或司法警察於調查犯罪時，
    得詢問證人。故於第一百九十六條之一增訂第一項規定：「
    司法警察官或司法警察因調查犯罪嫌疑人及蒐集證據之必要
    ，得使用通知書通知證人到場詢問。」並於第二項將偵查及
    審判中訊問證人之有關規定，於司法警察官、司法警察可以
    準用者一一列明，以為準據。其中第一百八十六條第一項證
    人應命具結之規定，並不在準用之列。是證人於司法警察官
    或司法警察調查中所為陳述，無論在刑事訴訟法修正前後，
    均不生具結之問題，自無同法第一百五十八條之三規定之適
    用。此項傳聞證據證據能力之有無，悉依第一百五十九條之
    二、第一百五十九條之三、第一百五十九條之五等相關規定
    所定之要件是否充足，資為判斷（最高法院98年度台上字第
    110 號判決要旨參照）。依上所述，證人於警詢陳述是否有
    證據能力乙節，不因未經具結而影響，合先敘明。
  (二)又被告以外之人於檢察事務官、司法警察官或司法警察調查
    中所為之陳述，與審判中不符時，其先前之陳述具有較可信
    之特別情況，且為證明犯罪事實存否所必要者，得為證據，
    刑事訴訟法第159 條之2 定有明文。所稱「具有較可信之特
    別情況」即學說所稱「相對特別可信性」，係指陳述是否出
    於供述者真意、有無違法取供情事之任意陳述信用性已否受
    確實保障而言，應就警詢筆錄製作之原因、過程及其功能等
    加以觀察其信用性，據以判斷該傳聞證據是否有特別可信之
    情況而例外具有證據能力，並非對其陳述內容之證明力如何
    加以論斷，二者之層次有別，不容混淆（最高法院95年度台
    上字第6489號判決要旨參照）。證人即同案被告曾正賢於警
    詢時，就其原與被告楊少華在上揭小客車內休息，被告楊少
    華認路過被害人董聿玲對其出言不遜，其見被告楊少華下車
    後亦即跟著下車，就其目擊之情形，於警詢證稱：「我聽到
    後車廂打開，看到楊少華拿球棒往巷內走，我就下來看他拿
    球棒與被害人說不到三句話就往被害人頭部方向揮打1 下及
    背部2 ～3 下，此時被害人就倒地，我就立即往楊少華衝過
    去搶下球棒，拿到後車廂放。」「（被害人〈死者〉為何倒
    地？是否相識？）因為被楊少華打，所以倒地。我不認識他
    。」等語（見偵查卷第28頁、第29頁）。證人即另一同案被
    告劉保成於警詢時，就其目擊情形證稱：「磚塊是由楊少華
    從現場地上撿起，砸向死者頭部1 ～2 下，當時現場只我與
    楊少華2 人，我親眼目睹楊少華施暴過程。」等語（見偵查
    卷第63頁、第66頁）。而被告曾正賢亦未主張其警詢有何遭
    非法取供之情事，迨於檢察官偵訊時以證人身分結證稱：楊
    少華部分之陳述，同之前警詢及庭訊（即95年1 月18日警詢
    後經移送檢察官初次訊問之偵查筆錄）所述，沒有補充等語
    （見偵查卷第157 頁）。核與原審勘驗現場監視錄影光碟內
    容有：被告楊少華持球棒毆打被害人，被害人倒地，曾正賢
    有拉住楊少華之動作之情節相符，有原審勘驗筆錄在卷可憑
    （見原審卷(一)第143 頁）。另同案被告劉保成雖嗣於本院上
    訴審辯稱：「....我在警局製作筆錄時，警察有恐嚇我，他
    恐嚇我，要帶我去廁所問筆錄，他問我（筆錄時），因當時
    有喝一點酒，對於過程我不是很清楚。在警察那邊到後面，
    我沒有按照自己的意思說話....」云云（見本院上訴審卷第
    115 頁），於本院更一審度則辯稱：「在警員詢問我的時候
    並沒有對我刑求取供，但是在第2 次筆錄製作之前有1 位警
    員恐嚇我，有位警員問每個人說磚塊是誰拿的，然後他跟我
    講說我樣子長的那麼兇，不是我拿的是誰拿的？就要踹我，
    但是並沒有踹到」云云（見本院更一審卷第219 頁）。惟同
    案被告劉保成於本院更五審審理時則未就此再為爭執，核與
    證人即原任職於桃園縣政府警察局中壢分局自強派出所之員
    警陳長城、李英傑、吳福益等人分別於本院更一審具結後均
    證述詢問同案被告劉保成製作筆錄時，確無恫嚇或施以強暴
    脅迫取供之情事，同案被告劉保成警詢筆錄係於其自由陳述
    下所製作等語互核大致相符（見本院更一審卷第139 頁至第
    143 頁。復觀之，同案被告劉保成之警詢筆錄錄影光碟，經
    本院更一審當庭勘驗結果，前開筆錄製作過程中，均由警員
    1 人詢問，1 人製作筆錄，同案被告劉保成回答時意識清楚
    ，員警詢問時口氣平和，未見有強暴脅迫取供之情事，有本
    院更一審勘驗筆錄在卷可稽（見本院更一審卷第217 頁至第
    221 頁）；且同案被告劉保成於原審羈押訊問（見原審95年
    度聲羈字第78號卷第20頁），對其於警詢中之自白均表示所
    言實在。承上，同案被告劉保成於本院上訴審及更一審所辯
    渠等警詢供述非出於自由意志云云，顯與事實不符。況同案
    被告劉保成被訴殺人重罪，一般人絕無可能輕易自承犯行，
    而依同案被告劉保成因員警「恐嚇，要帶我去廁所問筆錄」
    等情即坦承犯情，亦與常情有違。倘同案被告劉保成確受員
    警不正取供，遇有自清機會，當會極力澄清，而同案被告劉
    保成為警逮捕後，旋於翌日接受檢察官複訊，苟其確受員警
    不正取供，衡情當會立即向檢察官申告前開情事，供檢察官
    即刻查證其言之真假，同案被告劉保成豈會不即時掌握機會
    為己辯駁，尤以同案被告劉保成嗣後於檢察官訊問及原審羈
    押訊問及原審準備、審理程序，均未曾提及有何遭警不正取
    供之事，且多次表明警詢自白之內容實在，迨遲至本院上訴
    審96年7 月19日審判期日時，始辯稱警詢時曾遭員警威嚇，
    所為警詢自白非出於自由意志之抗辯云云，顯與本院更一審
    勘驗前開筆錄之結果不符。綜上所述，就客觀環境可知警方
    詢問曾正賢、劉保成時，並未有違法之情事。
  (三)查證人即同案被告劉保成、曾正賢於本院更五審審理時作證
    ，翻異前詞，就被告楊少華涉及案情重要部分，證人曾正賢
    改證稱：我看到楊少華拿球棒跑過去，就跟上去，楊少華有
    揮球棒反擊，揮到被害人董聿玲手臂那邊，後來被害人董聿
    玲跌倒，我就趕快把他拉開云云；證人劉保成則改證稱：不
    清楚楊少華何時再回到被害人董聿玲倒地現場云云。可知證
    人曾正賢於本院更五審所稱楊少華拿球棒揮到被害人董聿玲
    手臂那邊云云，非但與其之前證述不符，更與卷內法務部法
    醫研究所鑑定認定被害人董聿玲頭部所受傷害，為造成被害
    人董聿玲死亡原因，迥異其趣，更與被告楊少華自白有持球
    棒揮打被害人董聿玲頭部大相逕庭。而證人劉保成於本院更
    五審審理時證述不清楚楊少華何時再回到被害人董聿玲倒地
    現場云云，非但與卷內監視錄影設備翻拍照片所示情形不符
    ，更與被告楊少華自白持磚塊攻擊被害人董聿玲頭部乙節，
    截然不同，渠等上開證詞迴護被告楊少華，彰彰甚明。而證
    人曾正賢、劉保成於警詢陳述之客觀環境觀之，較諸其於審
    判中須面對辯護人反詰問或與被告楊少華對質之心理壓力，
    自具有較可信之特別情況，且渠等於警詢時之上揭證詞為證
    明被告楊少華犯罪事實存否所必要，依刑事訴訟法第159 條
    之2 規定，應得為證據。被告楊少華之辯護人辯稱：劉保成
    、曾正賢警詢筆錄是被告以外之人於審判外陳述無證據能力
    云云，尚有誤會。
四、證人曾正賢、劉保成於偵查中關於同案被告楊少華向檢察官
    陳述，均有證據能力：
    按被告以外之人於偵查中向檢察官所為陳述，除顯有不可信
    之情況者外，得為證據，刑事訴訟法第159 條之1 第2 項定
    有明文。證人即同案被告曾正賢、劉保成於偵查中以證人身
    分向檢察官陳樹關於同案被告楊少華部分，雖屬被告以外之
    人於審判外之陳述，然曾正賢、劉保成於檢察官訊問時，查
    無不正取證之情形，並依法具結，依其供述作成之客觀條件
    及環境，並無顯有不可信之情況，有證據能力。而證人曾正
    賢、劉保成於原審審理時，以證人身分具結後經交互詰問，
    並由被告楊少華及其辯護人行使詰問，渠等於偵查中未經被
    告楊少華詰問之證詞，已於審判中由被告楊少華及其辯護人
    行使詰問權而補正，而完足為經合法調查之證據，故得為裁
    判之基礎。
五、除前已敘及證據能力之部分外，本判決引用之證據資料（詳
    後引用之各項證據），因被告楊少華其辯護人均表示不爭執
    證據能力（見本院更五卷第70頁），且於本院審判期日，復
    均未聲明異議，本院並依法踐行調查程序，審酌該等證據資
    料作成時之情況，並無不當及證明力明顯過低之瑕疵，認均
    認為適當，依刑事訴訟法第159 條之5 規定，本院該等證據
    資料均有證據能力。
貳、實體部分
一、訊據上訴人即被告楊少華固坦承有於上開時、地，持友人彭
    仲豪所有置於上揭小客車後車廂之球棒及撿拾路上磚塊毆打
    被害人董聿玲之頭部，復持現場置放之滅火器噴灑被害人董
    聿玲，並將車號SES－021號輕型機車朝被害人董聿玲推倒等
    事實不諱，惟矢口否認有殺人之犯行，辯稱：我無殺害被害
    人之意，原本只是要教訓被害人一下，沒想到這麼嚴重，且
    當時喝的蠻醉的，不是故意要殺害被害人云云。經查：
  (一)被告楊少華與同案被告劉保成、曾正賢及友人巧宜學、吳亮
    孝、彭仲豪等人，於95年1 月16日晚間10時許，至位於桃園
    縣中壢市○○路7 號之「漢皇薑母鴨」餐聚飲酒，另莫章漢
    、林利燕則於同日晚間11間前來共同餐聚。迨翌日（即同年
    月17日）凌晨零時許，同案被告曾正賢與被告楊少華暫先離
    席至彭仲豪所有停放於附近路旁之車號DA -1809號賓士廠牌
    自小客車內休息；嗣被告楊少華因認行經該車旁時，朝車內
    張望並脫口說：「沒什麼」（台語）等語之被害人董聿玲出
    言不遜，意在挑釁，心生不滿，下車走到後車廂取出彭仲豪
    所有之球棒1 支，與同案被告曾正賢一起追趕被害人董聿玲
    至中壢市○○路11巷內。未幾，被告楊少華即在該巷4 號前
    追上被害人董聿玲並與其發生扭打拉扯，同案被告曾正賢亦
    自後跟隨前來，見被害人董聿玲與楊少華扭打，以右腳重踢
    被害人董聿玲胸部，被告楊少華則趁被害人董聿玲遭曾正賢
    重踢而彎腰之際，持球棒重擊被害人董聿玲頭部，見被害人
    董聿玲不支倒地後，仍未停手，同案被告曾正賢見狀，隨即
    制止並將被告楊少華所持球棒搶下，再以腳重踹被害人董聿
    玲上半身。斯時，被害人董聿玲口中唸唸有詞，被告楊少華
    認董聿玲出言不遜，怒不可抑，即撿拾磚塊重擊董聿玲頭部
    及左胸部1 下。嗣被告楊少華見被害人董聿玲倒地不起，認
    其裝死，而被害人董聿玲復對其嗆罵三字經，被告楊少華再
    以置於上開現場之滅火器噴灑被害人董聿玲頭、臉及全身，
    並將被害人董聿玲翻身使其趴臥地上，推倒停放於一旁之車
    號SES－021號輕型機車壓在被害人董聿玲身上等事實，業據
    被告楊少華於警詢供稱：當時我跟曾正賢在車號DA－1809號
    小客車內休息，被害人走過來無故罵我們說：「沒什麼（台
    語）」就先打我，之後我開車門下車打他，被害人就跑進中
    壢市○○路11巷4 號前，我就從車子後置物箱（即後車廂）
    內拿球棒追過去打他；後來我與之後跟上來曾正賢打被害人
    ，我拿球棒打，曾正賢用腳踢死者上半身等語（見偵查卷第
    14頁、第17頁），迨於檢察官偵訊時，被告楊少華就其以球
    棒揮擊被害人董聿玲頭部，見被害人董聿玲不支倒地後，其
    仍未停手，曾正賢見狀，隨即制止並將被告楊少華所持球棒
    搶下，再以腳重踹被害人董聿玲上半身；斯時，被害人董聿
    玲口中唸唸有詞，被告楊少華認董聿玲出言不出言不遜，怒
    不可抑，即撿拾磚塊重擊董聿玲頭部及左胸部1 下。嗣被告
    楊少華見被害人董聿玲倒地不起，認其裝死，而被害人董聿
    玲復對其嗆罵三字經，被告楊少華再以置於上開現場之滅火
    器噴灑被害人董聿玲頭、臉及全身，並將被害人董聿玲翻身
    使其趴臥地上，推倒停放於一旁之車號SES－021號輕型機車
    壓在被害人董聿玲身上等事實，亦供承在卷（見偵查卷第12
    0 頁至第121 頁），核與證人即同案被告曾正賢先後於偵、
    審中供述：楊少華開車號DA－1809號賓士廠牌自用小客車後
    車廂拿球棒，當時我還在車內，隨即跟著下車，....我看到
    楊少華拿球棒打死者頭跟背，他揮了很多次等語（見偵查卷
    第122 頁至第123 頁，原審卷(二)第6 頁至第22頁），互核基
    本事實相符。此外，並有搜索扣押筆錄、扣押物品目錄表、
    現場照片（見偵查卷第89至94頁、第95至109 頁），復有原
    審勘驗現場監視錄影光碟，著有勘驗筆錄在卷可憑、復有現
    場監視錄影光碟翻拍照片存卷足按（見原審卷(一)第143 頁、
    原審卷(二)第63至97頁、原審卷(三)第229 至237 頁、本院更二
    審卷第85至118 頁），及上開球棒1 支、滅火器1 瓶、磚塊
    1 塊等扣足資佐證，上開事實堪認為真。
  (二)又本件被害人董聿玲於95年1 月17日零時許遭被告楊少華等
    毆打致死，經法務部法醫研究所解剖鑑驗結果，認：「....
    七、對死者死亡經過及對死因之研判：1.死者死因為頭部鈍
    挫傷，導致顱骨多發性骨折合併顱內出血死亡。2.解剖死者
    頭頂部及枕部有數處之鈍挫傷及顱骨有多發性骨折，頭皮下
    有廣泛皮下出血，研判四者繩售數次攻擊，....。3.解剖發
    現死者頂部有1 條5 X 以0.3 公分長形多發性撕裂傷，研判
    該挫傷為1 長形硬物造成之挫傷。4.死者枕部可見一處寬度
    不一，總長約9 公分之凹陷性挫傷，因該挫傷無特定形狀，
    ....有可能是因重複打擊枕部所造成之傷害，該挫傷造成枕
    骨多發性骨折並延伸至顱底。5.死者頂部及枕部之鈍挫傷是
    造成死者顱骨發生多發性骨折之主因，即造成死亡之主要傷
    害。6.死者死亡方式為他殺。」等語，有該所95年4 月17日
    法醫理字第0950000500號函及所附（95）醫鑑字第0207號鑑
    定書在卷可憑（見相字卷第117 頁至第122 頁）；且經鑑定
    人即法醫羅澤華於原審結證稱：「....（從你本次鑑定可否
    判斷，死者有受到磚頭及球棒的攻擊？）長長的棍子我想有
    ，因為頭頂的部分傷勢看起來是棍子造成的....」等語（見
    原審卷(二)第180 頁），嗣於本院更四審證稱：「....（致命
    傷是何兇器所造成？）頭部有很多被攻擊的外傷，造成頭部
    骨折....」「他頭頂部有1 個長型明顯的棍棒的傷，所以有
    棍棒打.. .. 」等語（見本院更四卷第67頁），堪認被害人
    董聿玲頭頂部確有1 長形棍類物品造成之傷勢。再經本院更
    五審（即本審）函詢法務部法醫研究所，其判斷被害人董聿
    玲頭部曾受數次攻擊之依據及所受傷害是何種器物所造成乙
    節，據函覆：(一)依據解剖所見，死者董聿玲額部鈍挫傷兩處
    ，右眼瞼挫傷及皮下出血合併兩處撕裂傷，右眉擦傷，右眼
    眶外側擦傷，右頰部擦傷，左眼眶擦傷，鼻樑擦傷，嘴內上
    唇挫傷，枕部可見1 處無定形狀凹陷性挫傷，凹陷性挫傷旁
    亦可見3 處挫傷，頂部有長形多發性撕裂傷，撕裂傷旁另可
    見挫傷，頭皮下可見廣泛皮下出血，頂骨及枕骨有多發性骨
    折並延伸至右顱底。因死者頭部可見多處不同部位及不同形
    狀鈍挫傷，並造成頂骨及枕骨有多發性骨折，依據上述所見
    ，研判死者頭部曾受數次之攻擊。(二)死者董聿玲頭部之傷害
    均為鈍挫傷，較嚴重之傷害應為頂部及枕部之鈍挫傷並造成
    顱骨多發性骨折，但除頭部之長形撕裂傷可辨識應為長形硬
    物如球棒造成傷害外，枕部之外傷因無特定形狀，不能確定
    是由何物所造成，而造成被害人顱骨多發性骨折，應為被害
    人被『球棒』及其他『鈍器』相互作用所造成之結果等語，
    有法務部法醫研究所100 年5 月24日法醫理字第1000002313
    號函在卷可憑（見本院更五審卷第74頁）。綜上，可知上揭
    法務部法醫研究所（95）醫鑑字第0207號鑑定書對被害人董
    聿玲死因之研判所稱「死者頭部曾受數次之攻擊」，當係指
    頭部之頂骨及枕骨而言，並非單指頂部或枕部單一1 處甚明
    ；再者，所謂「死者枕部....有可能是因『重複打擊』枕部
    所造成之傷害」乙節，依被告楊少華於原審95年5 月16日準
    備程序及95年8 月21日原審審理時供稱：我用磚塊打1 下等
    語（見原審(一)第28頁至第31頁，原審(二)第109 頁）。而鑑定
    人羅澤華於原審證稱：磚塊是鈍器的一種等語（見原審卷(二)
    第181 頁），而被告楊少華既供稱以磚塊打被害人董聿玲頭
    部，自會造成顱骨多發性骨折。且同案被告劉保成於聽聞被
    告楊少華與被害人董聿玲發生衝突後，即往強國路11巷方向
    走去，於巷口遇見正在徘徊之被告楊少華，嗣被告楊少華陳
    述遭受董聿玲挑釁及紛爭緣由後，與被告楊少華一同進入巷
    內查看董聿玲，同案被告劉保成雖見董聿玲遭前述重擊後已
    躺在地上，仍以腳後跟重踢已倒臥於地之董聿玲頭部2 下，
    致其所著黑色球鞋上沾有董聿玲血跡，業如前述，而被害人
    董聿玲遭同案被告劉保成以腳後跟重踢頭部，自讓已倒臥於
    地之頭部再撞擊地面之柏油路路面，而柏油路路面之硬度高
    於磚塊，加上連續2 次重踢撞擊柏油路面，其作用力更甚於
    磚塊重擊。復參以鑑定人羅澤華於原審證稱：被害人董聿玲
    後枕部的傷也是他的致命傷之一，如果有人有力踩踏是理論
    上是可以用腳用力踩踏造枕部造成骨折的凹陷等語（見原審
    卷(二)第176 頁至第177 頁）。再者，依鑑定人羅澤華證述：
    以腳用力踩踏即有可能造成死者董聿玲枕部骨折凹陷，遑論
    同案被告劉保成以後腳跟用力踢擊被害人董聿玲頭部，更易
    因而碰撞地面柏油路造成傷害，被害人董聿玲當時頭部已受
    重創，更難以承受同案被告劉保成重踢力量，故法務部法醫
    研究所（95）醫鑑字第0207號鑑定書對死因之研判其中所稱
    ：「死者枕部....有可能是因『重複打擊』枕部所造成之傷
    害」乙情，與事實相符。另上揭鑑定書對於被害人董聿玲外
    傷之觀察，固載有：2.左胸壁外側亦有「數處」同方向長方
    形之擦傷等語（見相字卷第120 頁背面），依被告楊少華於
    原審供稱：我只用磚塊打一下等語（見原審(一)第28頁至第31
    頁，原審卷(二)第109 頁），依鑑定人羅澤華於原審證稱：同
    方向長方形之擦傷比較像拖拉造成等語（見原審卷(二)第177
    頁），被害人董聿玲先後遭被告楊少華及同案被告曾正賢、
    劉保成攻擊，嗣經證人吳亮孝、同案被告劉保成將被害人董
    聿玲抬至路旁，以避免遭路過車輛輾壓等語（見原審卷(一)第
    151 頁），而證人吳亮孝與同案被告劉保成於抬起被害人董
    聿玲置路旁過程中，不免施力始能抬拉被害人董聿玲至路旁
    ，核與鑑定人羅澤華所稱「同方向長方形之擦傷」之成因不
    謀而合，故被害人董聿玲左前胸部之傷害，係除被告以「磚
    塊」毆打外，尚有因證人吳亮孝、同案被告劉保成抬拉被害
    人董聿玲至路旁所造成，此與被告楊少華於原審供稱以磚塊
    攻擊被害人董聿玲胸部1 次，並無齟齬。另法務部法醫研究
    所於本院更三審審理時，於98年11月18日以法醫理字第0980
    005463號函覆稱：被害人頭臉部有多處鈍挫傷，較嚴重之傷
    害應為頂部及枕部之鈍挫傷並造成顱骨多發性骨折，但頭部
    頂部之長形撕裂傷可辨認應為長形硬物如球棒所造成之傷害
    外，枕部之外傷因無特定形狀，不確定是由何物所造成，而
    造成被害人顱骨多發性骨折，應為被害人被球棒及其他鈍器
    相互作用所造成之結果等語（見本院更三審卷第176 頁）。
    該函雖載明被害人董聿玲枕部之外傷因無特定形狀，不確定
    是由何物所造成，然被害人董聿玲之枕部所受傷害，相互勾
    稽被告楊少華、同案被告劉保成供述及鑑定人羅澤證述，暨
    上開鑑定書及函文，足認被告楊少華持磚塊毆擊及遭同案被
    告劉保成以後腳跟重踢碰撞柏油路面所造成，業如前述，是
    法務部法醫研究所函覆本院更三審所載：被害人董聿玲枕部
    之外傷因無特定形狀，不確定是由何物所造成乙節，自難資
    為有利於被告楊少華之認定。
  (三)依現場監視錄影翻拍照片顯示（見原審卷(二)第63頁至第69之
    1 頁），95年1 月17日凌晨零時25分38秒至26分零1 秒間，
    確有1 黑衣人持球棒1 支毆打被害人之情形；而該監視錄影
    翻拍照片中手持球棒之黑衣人確為被告楊少華乙節，亦據被
    告楊少華供承在卷（見原審卷(二)第112 頁）。且扣案彭仲豪
    所有之球棒1 支，經送內政部警政署刑事警察局鑑驗結果，
    該球棒上血跡DNA-STR 型別與被害人董聿玲相同，有該局95
    年3 月2 日刑醫字第0950018872號鑑驗書在卷可稽（見原審
    卷(一)第197 頁至第198 頁）。綜上，堪認被告楊少華前開持
    球棒毆打被害人頭部部分之自白核與事實相符，可以採信。
    至被告楊少華雖曾於原審辯稱：伊只有拿球棒打被害人頭部
    右後方1 下云云（見原審卷(二)第33頁），證人即同案被告曾
    正賢於原審亦證稱：我看到楊少華右手拿球棒與被害人面對
    面，直接從被害人左側打下去云云（見原審卷(二)第8 頁）；
    然依前開法醫研究所鑑定結果及鑑定人即法醫羅澤華於原審
    及本院更四審所述，被害人董聿玲頭部撕裂傷遭長形棍類物
    品擊中之位置係位於頭頂部正中央處等情，亦有驗斷書、相
    驗照片及前開鑑定書等在卷可考（見相驗卷第95至99頁、第
    106 頁），堪認被告楊少華以球棒毆擊被害人頭部之位置，
    應為頭頂部正中央處，咸無疑義。被告楊少華及證人即同案
    被告曾正賢前開所述，應係出於案發當時爭執混亂之中，記
    憶錯誤所致，自無足採。
  (四)被告楊少華確有持磚塊毆打董聿玲頭部乙節：
    被告楊少華於本院更五審審理時翻異前詞，改稱：我應該沒
    有用磚塊打被害人董聿玲的頭云云。然查：
  1.被告楊少華於球棒遭同案被告曾正賢搶下後，因被害人出言
    罵伊而持磚塊毆打被害人乙節，業據其於原審95年5 月16日
    訊問時供述：「（你拿球棒打了對方1 下之後，發生什  麼
    事情？）曾正賢拿走我的球棒，接下來曾正賢就走回薑母鴨
    店，我還留在現場，對方雖然倒在地上，但是還是一直罵我
    ，我生氣才撿路上的磚塊打對方1 下」等語（見原審卷(一)第
    28頁）；嗣於原審95年8 月21日審理時以證人身分具結後證
    述：....後來我就撿起路旁的磚塊打他，好像打他的頭部1
    下，被害人就叫了1 聲，並又倒在地上，我就走出巷內現場
    等語（原審卷(二)第109 頁）；又於原審95年12月11日審理時
    供述：「（〈提示〉對於扣案物品：滅火器1 瓶、黑色鞋子
    3 雙、磚塊1 塊、藍色牛仔褲1 件、黑色長褲1 件、木製球
    棒1 支、送驗取樣證物1 袋，有何意見？）彭仲豪車上拿的
    ，滅火器、磚塊是我在現場拿的。」等語（見原審卷(三)第10
    1 頁），及於本院更四審就其是否有持磚塊毆打被害人乙節
    詢問時明確供認：「....（事實究竟是如何？）我之前是這
    樣講，那就是我。」「....（問：你有拿磚塊打被害人？）
    我以前有說有，就是有了。」等語在卷（見本院更四審卷第
    136 頁正、背面）；繼於本院更五審準備程序供稱：我只拿
    磚塊打被害人董聿玲頭部一下等語（見本院更五審卷第62頁
    背面）。且警方接獲報案前往案發現場蒐證時，亦在被害人
    董聿玲臥倒處查扣磚塊1 個，此有現場照片在卷可憑（見原
    審卷(一)第127 之1 頁）；而該磚塊經送內政部警政署刑事警
    察局鑑驗結果，磚塊上血跡之DNA－STR型別與被害人相符，
    有上開內政部警政署刑事警察局鑑驗書在卷可稽（見原審卷
    (一)第197 頁至第198 頁）。
  2.再參諸本案被害人所受傷害，除頭部外傷有明顯流血情形外
    ，其他身體軀幹及四肢等部位均僅有擦挫傷，未有顯著因傷
    出血之跡象，此有相驗屍體照片及法務部法醫研究所前開鑑
    定書在卷可考（見相驗卷第105 頁至第107 頁、第118 頁至
    第124 頁），堪認上開磚塊上之血跡係被害人遭人持磚塊攻
    擊頭部所留，殆無疑義。況本案經法務部法醫研究所鑑定結
    果，亦認：「....(2)解剖發現死者頭頂部及枕部有數處之鈍
    挫傷及顱骨有多發性骨折，頭皮下有廣泛皮下出血，研判死
    者頭部曾受數次攻擊，但確實次數無法評估。....(4)死者枕
    部可見1 處寬度不一，總長約9 公分之凹陷性挫傷，因該挫
    傷無特定形狀，不確定是由何物體造成之傷害，有可能因重
    複打擊枕部造成之傷害，該挫傷造成枕部多發性骨折並延伸
    至顱底。(5)死者頂部及枕部之鈍挫傷是造成死者顱骨發生多
    發性骨折之主因，即造成死者死亡之主要傷害」等語（見相
    卷第122 頁），及鑑定人即法醫羅澤華於原審審理時具結後
    證述：「....（後枕部的凹陷與頭頂部的傷是否可以確定是
    不同行為所造成？）應該是不同行為所造成」「（從你本次
    鑑定可否判斷，死者有受到磚頭及球棒的攻擊？）長長的棍
    子我想有，因為頭頂部分傷勢看起來是棍子造成，但是後枕
    部部分，我沒有辦法確定是什麼東西造成的」「（後枕部的
    傷害有沒有可能是磚塊造成的？）磚塊是1 種鈍器，所以有
    可能，但是沒有辦法確定」「（造成後枕部的凹陷性挫傷是
    如何造成？）粉碎性骨折就是相當大的力量造成的，但是我
    沒有辦法確定是多大的外力所造成」「（是否是棒球棒造成
    的？）應該不是，因為與頭頂的傷不一樣，所以應該是不同
    的兇器造成」等語（見原審卷(二)) 第177 頁、第180 頁至第
    182 頁），堪認本案被害人除頭頂部有遭人持長形棍物重擊
    外，其枕部亦有遭人以長形棍物以外之其他鈍器重擊，致有
    前述凹陷性挫傷；而磚塊本為鈍器，亦可能係造成該枕部之
    凹陷性挫傷之兇器，自無疑義。另依卷附法醫解剖鑑定報告
    所載，被害人董聿玲左胸壁外側有數處同方向長方形之擦傷
    （見相驗卷第121 頁背面之五、6 所載），此與磚塊之屬長
    方形乙節相符（被害人左胸壁外側有數處同方向長方形之擦
    傷，除遭被告楊少華以磚塊毆擊外，尚有因證人吳亮孝及同
    案被告劉保成抬拉至路旁所造成，已如前述）。堪認被害人
    之左胸亦遭人持磚塊毆打所致。綜核上情，被告楊少華前開
    坦承確有持磚塊毆打被害人董聿玲頭部等節，應與事實相符
    ，堪予採信，其於本院更五審審理時改稱：沒有拿磚塊打被
    害人董聿玲頭部云云，與事實不符，委無足採。
  3.雖被告楊少華前於95年1 月17日第2 次警詢時供稱：我拿球
    棒及滅火器，曾正賢拿磚塊云云（見偵查卷第13頁），嗣於
    同日第3 次警詢及95年1 月18日原審羈押訊問時復稱：係劉
    保成拿磚塊云云（見偵查卷第16至17頁，原審95年度聲羈字
    第78號卷第15頁），且監視錄影亦拍攝到被告劉保成有高舉
    手臂往躺在地上之被害人方向揮動之動作等情，亦經原審於
    95年1 月17日當庭勘驗在卷（見原審卷(二)第84頁，第44張監
    視錄影翻拍照片）。然查，被告劉保成始終否認有持磚塊毆
    打被害人之犯行，且依被告楊少華於95年3 月16日原審延長
    羈押訊問時復明確供承：「....磚塊是我拿的」「（你於警
    詢、偵訊、本院訊問時稱扣案的磚塊就是劉保成所持砸死者
    的磚塊，劉保成有無持扣案磚塊砸死者？）磚塊是我拿的，
    當時因為我怕，所以才稱是劉保成拿磚塊砸死者」「（你於
    警訊初訊時曾經供稱磚塊是曾正賢所拿的，到底是何人持磚
    塊打死者？）是我」「....（當時你所持球棒如何同時持磚
    塊打死者？）是球棒被曾正賢搶走後，我才持磚塊打死者」
    等語（見原審95年度偵聲字第163 卷第23頁至第24頁、第27
    頁）。嗣於95年4 月7 日檢察官偵訊時供稱：「（劉保成究
    竟有無拿磚頭砸死者？）沒有。是我砸的....」「（為何警
    詢及內勤（檢察官訊問）時均稱是劉保成拿磚塊砸死者？）
    因為緊張跟害怕，所以才說是他。」等語（見偵查卷第153
    頁）。綜上，堪認被告楊少華確因球棒遭同案被告曾正賢搶
    下後，怒氣未消而改以磚塊重擊被害人頭部無訛。
  4.此外，監視錄影中被告劉保成手持何物乙節，亦經原審先後
    送請法務部調查局、內政部警政署刑事警察局解析放大鑑識
    照片內之影像中人手上是否有持物品或丟擲物品等節結果，
    認：「所送照片影本因影印略有失真，且該畫面拍攝畫素不
    佳、距離較遠等關係，致畫面中人物所佔面積過小，待鑑圖
    像特徵不明顯，僅憑該照片影本，歉難辨別畫面中穿白色衣
    服之男子手上是否有持物品或丟擲物品」等語，「....檢視
    並擷取光碟內特定時間、特定人之動作影像畫面，因其原始
    影像解析度不佳，經處理及放大後仍無法辨識其手上是否持
    物品或丟擲物品」等語，分別有法務部調查局95年10月31日
    調科柒字第09500496720 號函及內政部警政署刑事警察局95
    年12月20日刑鑑字第0950188783號鑑驗書等在卷可稽（見原
    審卷(三)第12頁至第13頁、第142 頁至第143 頁）。況依上開
    監視錄影畫面，被告楊少華並未與被告劉保成同時在被害人
    倒臥處出現，則被告楊少華前開所述被告劉保成持磚塊毆打
    被害人乙節是否屬實，亦非無疑。是被告楊少華於第2 、3
    次警詢、95年1 月18日原審羈押訊問時及本院審理初時否認
    有持磚塊毆打被害人，並稱磚塊係曾正賢或劉保成所持云云
    ，應係犯後畏罪推諉卸責之詞，均無足採。
  (五)另被告楊少華固坦承有推倒被害人身旁之機車乙節，惟辯稱
    ：不知道機車是不是壓在被害人身上云云（見原審卷(二)第11
    1 頁）。然查，被告楊少華於95年1 月17日凌晨零時30分零
    1 秒，手持滅火器返回案發現場，並於同日凌晨零時30分零
    3 秒至凌晨零時30分42秒間，持續以滅火器朝被害人噴灑，
    致滅火器泡沫覆蓋被害人頭身，並滲溢蔓延至趴臥之被害人
    臉面口鼻等節，有監視錄影翻拍照片等在卷可憑（見原審卷
    (二)第86頁至第94頁，照片第47張至第63張）；再依卷附監視
    錄影翻拍照片所示，被告楊少華於95年1 月17日凌晨零時30
    分45秒至凌晨零時30分51秒間，將尚與被害人有一段距離之
    機車拉近被害人身邊，並於零時31分零秒時，將該機車朝倒
    地上之被害人身上推倒（見原審卷(二)第95頁、第96頁，照片
    第64張至第66張），本件車牌號碼SES－021號輕型機車原所
    停放位置與被害人倒臥處尚有相當距離，被告楊少華將該機
    車拉近被害人倒臥處後始將機車推倒，顯見被告楊少華有以
    機車壓住被害人之意。被告楊少華上開所稱不知道機車是不
    是壓在被害人身上云云，顯不可採。
  (六)辯護人為被告楊少華辯稱：依被告楊少華其於案發後經警以
    呼氣測試酒精濃度為0.73mg/L，其當時已因精神障礙或其他
    心智缺陷，致不能或減低辨識行為違法或欠缺依其辨識而行
    為能力之情形云云。被告楊少華經警查獲時，經施以酒測，
    依其於案發後經警以呼氣測試酒精濃度為0.73mg/L，固有桃
    園縣政府警察局當事人酒精測定紀錄表在卷可參（見偵查卷
    第24頁）。然依被告楊少華於警詢時供稱：：我只想打他幾
    下，教訓他而已。我有喝3 、4 杯高梁酒加礦泉水，但我當
    時意識清楚等語（見偵查卷第15頁），顯見被告楊少華當時
    並無因飲酒而對於外界事理之知覺理會及判斷作用之判斷力
    有所減損，且未較一般人平均程度有顯然減弱情形。再參酌
    本件監視畫面所顯示案發過程，被告楊少華不僅可以清楚辨
    識當時係被害人向其挑釁，始憤而下車至後車廂拿取球棒，
    且能持球棒及磚塊重擊被害人董聿玲頭部要害，最後還拿取
    巷口滅火器噴灑被害人臉面、翻轉被害人身體，並將一旁機
    車挪移、推倒，精確地壓在被害人身上，顯見被告楊少華並
    未有因酒醉而達於精神障礙或其他心智缺陷致不能或減低辨
    識行為違法或欠缺依其辨識而行為之能力等情形。再者，本
    院委請行政院國軍退除役官兵輔導委員會臺北榮民總醫院對
    被告楊少華作案發時精神狀況鑑定，鑑定結果亦同此認定。
    鑑定結果：案發當時楊員（楊少華）呼氣酒測值為0.73mg/L
    ，然無法依據酒測值就能真正的評估其身心狀態，楊員案發
    當時之身心狀態（精神狀況）仍應依楊員案發時之實際行為
    做判斷，楊員因喝酒後與人爭吵並捲入法律糾紛，楊員當時
    於鑑定時之描述及法院審理時之起訴書及筆錄記載，楊員於
    案發行為時，應能辦識「用球棒打人」為違法行為，楊員當
    時亦非受精神病症狀之影響或控制（如幻聽指使或妄想之控
    制）而行為，故楊員於案發行為時精神狀態應無「因精神障
    礙或其他心智缺陷，致不能辨識行為違法或欠缺依其辨識而
    行為之能力」，亦無「因前項之原因，致其辨識行為違法或
    欠缺依其辨識而行為之能力顯著就低」之情形，有該醫院10
    0 年8 月6 日北總精字第1000019931號函所附精神狀況鑑定
    書在卷足憑（見本院更五審卷第151 頁至第154 頁）。是被
    告楊少華及辯護人上開所辯，實難憑採。
  (七)同案被告曾正賢於本院更五審審理中以證人身分作證，固證
    稱：我在巷內看楊少華拿球棒追被害人董聿玲，我看到他拿
    球棒打被害人董聿玲手臂，董聿玲就跌倒了，原本楊少華還
    要打他，我就把楊少華拉走云云。惟查，被告楊少華拿球棒
    毆打頭部，業據被告楊少華坦認在卷，並有前述證據足佐，
    業如前述。足見證人曾正賢於本院更五審上揭證詞，曲意迴
    護被告楊少華之詞，與事實不符，自難採為有利於被告楊少
    華之認定。另同案被告劉保成於本院更五審審理中以證人身
    分作證，證稱：楊少華當時有跟我們幾個人喝了2 、3 瓶高
    粱酒云云，雖被告楊少華案發時有飲酒，惟其尚未達酒後因
    精神障礙或其他心智缺陷，致不能或減低辨識行為違法或欠
    缺依其辨識而行為能力之情形，已如前述，證人劉保成上揭
    證言亦不足以援為被告楊少華有利之認定。
  (八)按殺人與傷害致人於死之區別，應以加害人有無殺意為斷，
    不以兇器種類及傷痕之多少為絕對標準，亦不能因與被害人
    素不相識，原無宿怨，事出突然，即認為無殺人之故意。又
    下手之情形如何，於審究犯意方面，為重要參考資料，故認
    定被告是否有殺人犯意，自應審酌當時情況，視其下手之輕
    重、加害之部位等，以為判斷之準據（最高法院90年度台上
    字第1808號判決要旨參照）。又「殺人與傷害人致死之區別
    ，應以有無殺意為斷，其受傷之多寡，及是否為致命部位，
    有時雖可藉為認定有無殺意之心證，究不能據為絕對標準」
    ，「殺人與傷害致死之區別，即在下手加害時有無死亡之預
    見為斷。至受傷處所是否致命部位，及傷痕之多寡，輕重如
    何，僅足供認定有無殺意之參考，原不能為區別殺人與傷害
    致人死之絕對標準」（最高法院18年度上字第1309號、19年
    度上字第718 號判例要旨、94年度台上字第412 號判決要旨
    參照）。經查：
  1.本案被害人董聿玲經臺灣桃園地方法院檢察署檢察官督同檢
    驗員到場相驗結果，其受有頭面頸部頭部受創、頂骨有6 公
    分裂傷併有凹陷骨折、額部及兩眼挫傷、右眼上方有3 公分
    裂傷，胸腹部左胸下側挫傷，四肢部左手掌挫外傷挫傷、左
    手肘外側挫傷等傷害，再經法務部法醫研究所解剖鑑定經過
    ：「外傷之觀察：1.頭部外傷：(1)頂部有長形多發性撕裂傷
    5 乘以0.3 公分1 處，撕裂傷旁另可見挫傷2 乘以1 公分。
    2.胸部挫傷..... 。(2)胸部挫傷：左胸壁外側有數處同方
    向長形之擦傷。翻開皮膚，胸壁肋間肌未見外傷，打開胸
    腔可見右胸腔積血水，右肺塌陷及有挫傷出血，右胸後壁第
    6 、7 、8 肋骨有骨折合併肋間肌出血」；另「病理檢察結
    果：(1)頭部多處鈍挫傷及撕裂傷。(2)顱骨多發性骨折（左右
    頂骨、右枕骨）併延伸至右顱底。(3)大腦蜘蛛膜下腔出血、
    右腦頂葉、枕葉及額葉下面挫傷出血。(4)右胸後壁第6 、7
    、8 肋骨骨折。(5)右肺挫傷出血。(6)左胸壁外側數處同方向
    長方形之擦傷。(7)左前臂後部擦傷1 處及右腳內踝撕裂傷1
    處」，又「對死者死亡經過及對死因之研判：(1)死者死因為
    頭部鈍挫傷，導致顱骨多發性骨折合併顱內出血死亡。(2)解
    剖發現死者頭頂部及枕部有數處之鈍挫傷及顱骨有多發性骨
    折，頭皮下有廣泛皮下出血，研判死者頭部曾受數次攻擊，
    但確實次數無法評估。(3)死者頭頂部有1 條5 乘以0.3 公分
    長形多發性撕裂傷，研判該挫傷為1 長形硬物造成之挫傷。
    (4)死者枕部可見一處寬度不一，總長約9 公分之凹陷性挫傷
    ，因該挫傷無特定形狀，不確定是由何物體造成之傷害，有
    可能因重複打擊枕部造成之傷害，該挫傷造成枕骨多發性骨
    折併延伸至顱底。(5)死者頂部及枕部之鈍挫傷是造成死者顱
    骨發生多發性骨折之主因，即造成死者死亡之主要傷害」等
    語，有相驗卷所附驗斷書、相驗屍體證明書及前開法務部法
    醫研究所鑑定書在卷可稽（見相驗卷第95頁至第101 頁、第
    103 頁、第118 頁至第123 頁），及鑑定人羅澤華法醫於原
    審證述：「（本件被害人致死的原因？）頭部外傷造成....
    被害人頭部外傷嚴重，頭部外傷就可以直接導致死亡的結果
    ....根據解剖的狀況，被害人頭部有長條形撕裂傷，後枕部
    有好幾個凹陷傷....這些頭頂的傷痕造成粉粹性骨折，一定
    有相當的外力才有辦法造成，不可能是一般跌倒造成....」
    「（後枕部的凹陷與頭頂部的傷是否可以確定是不同行為所
    造成？）應該是不同行為所造成....」「（從本次的解剖情
    形來看，是否可以判斷後枕部至少有幾次的攻擊行為？）應
    該超過1 次，....頭頂有遭受至少1 次攻擊行為，後枕部至
    少有1 次攻擊行為。後枕部為粉碎性骨折，通常是要1 次以
    上的攻擊才會造成....頭頂的部分傷勢看起來是棍子造成」
    「（造成後枕部的凹陷性挫傷是如何造成？）粉碎性的骨折
    就是相當的力量造成」「（是否是棒球棒造成的？）應該不
    是。因為與頭頂的傷不一樣，所以應該是不同的兇器造成」
    等語（見原審卷(二)第175 頁至第177 頁、第179 頁至第180
    頁、第182 頁）。綜上，本件被害人頭頂部、後枕部、胸部
    所受傷勢之位置，與被告楊少華持球棒、磚塊毆打被害人頭
    頂部、枕部、左胸部，及遭同案被告劉保成已腳後跟重踢及
    遭吳亮孝、抬拉等行為所致，互核大致相符，已如前述。足
    認被告楊少華持前述球棒、磚塊對被害人施加暴行時，下手
    甚重。況頭部為人體脆弱部位，任何外力之打擊均可能導致
    死亡，被楊少華持球棒對被害人頭頂部所為之毆擊行為復為
    被害人致命傷，足認被害人死亡之結果主要係出於被告楊少
    華接續持球棒及磚塊重擊頭部所致。
  2.被告楊少華當時已飲酒多時，雖尚未達於心智缺陷的程度，
    已如上述，惟被告楊少華於酒精催化下，因被害人之言語挑
    釁，激起不滿之情緒，於可預見持球棒重擊被害人的頭部，
    極可能造成被害人死亡之結果，仍不違背其本意之情形下，
    先持球棒重擊被害人頭頂部，遭同案被告曾正賢搶下球棒離
    去後，復因怒氣未消，再用磚塊重擊被害人頭部及胸部，依
    其下手之部位、下手用力等情狀，且未及時將被害人送醫診
    治，離開現場等情狀綜合以觀，堪認被告楊少華當時確有殺
    人之未必故意無訛。況被告楊少華持球棒重擊被害人後，見
    被害人已因傷勢嚴重而倒地不起，仍以滅火器噴灑被害人頭
    臉，並挪移路旁機車將機車推倒重壓在被害人身上等情節，
    益徵被告楊少華對於其前開所為可能造成被害人死亡結果乙
    節並不違背其本意。被告楊少華辯稱並無殺人犯意，只是想
    要教訓被害人云云，要屬事後畏罪卸責之詞，洵無足採。
  (九)辯護人復為被告楊少華辯稱：依「罪疑唯輕」原則，被害人
    董聿玲真正死因無法確認，亦無法知悉由何被告所造成，應
    認各被告均為殺人罪以外之罪責，應即為傷害致死，且其他
    共同被告確已判處傷害致死罪確定，如為歧異判決時有未洽
    云云。然查：
  1.同案被告曾正賢經本院以98年度上重更(三)字第42號判決判處
    被告曾正賢犯重傷罪，處有期徒刑5 年2 月確定。同案被告
    劉保成則經本院以99年度上重更(四)字第31號判決判處劉保成
    犯傷害致人於死罪，處有期徒刑10年確定，有各該判決及本
    院被告前案紀錄表在卷可按，已非辯護人所稱均判處同一罪
    責，辯護人所稱與卷內資料不符，合先敘明。
  2.又按共同正犯之意思聯絡，不限於事前有所協議，其於行為
    當時，基於相互之認識，以共同犯罪之意思參與者，亦無礙
    於共同正犯之成立。又共同正犯之意思聯絡，原不以數人間
    直接發生者為限，即有間接之聯絡者，亦包括在內（最高法
    院73年度台上字第1886號、77年度台上字第2135號判例意旨
    參照）。次按共同正犯之所以應對其他共同正犯所實施之行
    為負其全部責任者，以就其行為有犯意之聯絡為限，若他犯
    所實施之行為，超越原犯意聯絡之範圍，而為其所難預見者
    ，則僅應就其所知之程度，令負責任，未可概以共同正犯論
    （最高法院50年度台上字第1060號判例意旨參照）。查：(1)
    本件係因被害人行經被告楊少華與同案被告曾正賢當時乘坐
    車內休息之車號DA－1809號賓士廠牌自小客車時，朝車內張
    望，並脫口說：「沒什麼」（台語），被告楊少華酒後聞言
    ，認被害人出言不遜，意在挑釁，心生不滿，下車至後車廂
    拿取球棒，追趕並基於殺害之未必故意，分持球棒、磚塊重
    擊被害人頭部而起，而同案被告劉保成自同案被告曾正賢處
    聽聞被告楊少華與人發生衝突而前往強國路11巷內查看時，
    被害人已因被告楊少華上開連續重擊而躺在地上，亦如前述
    ，顯見同案被告劉保成自「漢皇薑母鴨」店走出前往強國路
    11巷內查看前，被告楊少華分持球棒、磚塊毆打被害人頭部
    ，致被害人倒地不起之行為均已完成，同案被告劉保成並未
    有與被告楊少華事前協議，或於被告楊少華行為當時，與之
    基於相互之認識，以共同殺害被害人之未必故意之意思參與
    等情形無疑。況依證人即同案被告曾正賢於警詢時及偵查中
    所述，係其向同案被告劉保成表示：「楊少華在巷裡面跟別
    人打架，我的腳很痛，你去巷裡面看一下」等語後，同案被
    告劉保成始往強國路11巷方向走去等情（見偵查卷第28頁至
    第30頁、第122 頁至第123 頁），益徵同案被告劉保成當時
    僅係前往查看被告楊少華與人發生衝突之情形，並無與之共
    同殺害被害人之犯意至明。(2)惟同案被告劉保成於聽聞被告
    楊少華陳述遭受被害人言語挑釁之緣由後，並與被告楊少華
    一同進入巷內查看時，雖見被害人受傷躺在地上，仍以所穿
    球鞋後端即腳後跟重踢已倒臥於地之被害人頭部2 下，亦如
    前述。而同案被告劉保成主觀上雖無致董聿玲於死之故意，
    然其為思慮成熟之成年人，見被害人與被告楊少華發生衝突
    後已受傷躺在地上，客觀上應能預見若以腳重擊已受傷躺在
    地上之被害人頭部，極可能造成更嚴重之傷害進而導致死亡
    之結果，仍基於為朋友楊少華出氣之動機，仍基於傷害之犯
    意，用腳重踢被害人頭部，致其所穿黑色球鞋上沾有被害人
    血跡。而本件被害人頭頂部及枕部之鈍挫傷係造成死者顱骨
    發生多發性骨折之主因，即造成死者死亡之主要傷害，有前
    開鑑定書在卷可憑，且依鑑定人即法醫羅澤華於原審審理時
    證述被害人後枕部之凹陷性挫傷並非長形棍物所造成，而是
    不同兇器所致，磚塊為鈍器，亦有可能等節，已如前述（見
    原審卷(二)第175 頁至第177 頁、第179 頁至第180 頁、第18
    2 頁）。再依鑑定人即法醫羅澤華之證述：「....（用腳尖
    或腳後跟去踩，造成的傷勢會不會一樣？）理論上不同，被
    害人頭頂部的傷已經是顱骨骨折，這時已經不是完整的顱骨
    ，這時被害人顱骨所能承受的力量，比完整的顱骨差很多」
    「（如果是用腳尖，就你勘驗結果，用腳尖或腳後跟去踩，
    造成傷勢會不會一樣？）如果是用腳尖去踢，在完整的顱骨
    ，因為他頭會動，力量會分散....不會造成粉碎性骨折，如
    果是用腳踩的話，顱骨受力比較大，比較可能造成粉碎性骨
    折....如果是用踢的話，因為頭會動，相對力量手較少，這
    時如果顱骨已經快要碎了，也可能因為他踢，顱骨就碎掉」
    等語（見原審卷(二)第183 頁至第184 頁），堪認同案被告劉
    保成用腳後跟重踢被害人頭部2 下時，被害人頭部顱骨因遭
    被告楊少華先後持球棒及磚塊重擊而受有顱骨骨折合併顱內
    出血等傷害，已非若受傷前之完整，生命已處於奄奄一息之
    狀態，同案被告劉保成見被害人癱倒在地，無力反抗，仍基
    於傷害之犯意，用腳踢被害人已受有顱骨骨折合併顱內出血
    傷害之頭部2 下，並因此致其球鞋上沾有被害人頭部流血之
    血跡，勢必加重被害人上開頭部傷勢，令被害人顱骨骨折合
    併顱內出血之情形益形嚴重。而本件被害人於被告楊少華持
    滅火器噴灑白色粉末頭臉之前，即因前開顱骨多發性骨折合
    併顱內出血等傷害而死亡乙節，業經臺灣桃園地方法院檢察
    署檢察官率同檢驗員相驗屬實，並製有勘驗筆錄、相驗屍體
    證明書、驗斷書等在卷足憑，復有上開法務部法醫研究所鑑
    定書及相驗照片等在卷可稽。同案被告劉保成在主觀上雖僅
    有傷害之故意，惟客觀上應可預見以腳重擊已受傷躺在地上
    之被害人頭部，極可能造成更嚴重之傷害進而導致死亡之結
    果，且其前開行為與被害人死亡結果間顯有相當因果關係，
    自應負傷害致人於死之罪責無疑。綜上所述，同案被告劉保
    成並無與被告楊少華共同殺害被害人之犯意，而被告楊少華
    係基於未必故意殺人殺害被害人董聿玲，與同案被告劉保成
    所犯傷害致死罪之犯意不同，自難以傷害致死罪論處，辯護
    人所辯與事實不符，洵難憑採。
  (十)被害人董聿玲死亡時間之認定
  1.依卷附臺灣桃園地方法院檢察署相驗屍體證明書上固記載被
    害人董聿玲於「送醫途中」死亡等語（見相驗卷第129 頁）
    ；惟被害人董聿玲最後遭被告楊少華以滅火器噴灑被害人頭
    、臉，致其臉面口鼻均覆蓋滿滅火器泡沫，有被害人照片在
    卷可憑（見相驗卷第112 頁至第114 頁），而被害人經法務
    部法醫研究所鑑定結果，認：「....三、內臟之觀察：....
    氣管內無異物阻塞....」等語（見相驗卷第121 頁），顯見
    被害人於遭被告楊少華持滅火器噴灑白色粉末時，已因傷重
    而氣絕死亡，被害人始未因一息尚存而吸入滅火器所噴出之
    泡沫粉塵致殘留於氣管呼吸道內無疑。雖被告楊少華於本院
    更三審供稱：「因被害人用三字經罵我，我才以滅火器噴他
    。我還沒噴的時候，被害人眼睛是看著我的，當時被害人仰
    躺在地上，應該還活著，那時候被害人用三字經罵我，我想
    說用滅火器噴他，發洩一下。」等語（見本院更三審卷第17
    0 頁背面），然依被害人既尚能出口嗆罵被告楊少華，堪認
    被告楊少華手持滅火器但尚未噴灑之際，傷勢嚴重之被害人
    仍一息尚存，並以最後氣力嗆罵被告楊少華後隨即氣絕身亡
    ，僅被告楊少華未察覺而已。
  2.另觀之卷附監視錄影畫面所示：95年1 月17日零時30分3 秒
    ，被告楊少華手持滅火器站立於被害人身旁；95年1 月17日
    零時30分08秒，被告楊少華手持滅火器向被害人噴灑（見原
    審卷(二)第87頁，第48張、第49張照片），被害人應係於當日
    零時30分03秒嗆罵被告楊少華後，零時30分08秒被告楊少華
    手持滅火器噴灑前死亡，殆無疑義。至證人吳亮孝雖於原審
    審理時具結後證稱：「看到被害人倒在地上，當時被害人沒
    有在動，我用腳去碰被害人的肩膀，被害人沒有反應」云云
    （見原審(一)第149 頁至第150 頁）；然被害人既已遭同案被
    告曾正賢用腳踹其上半身，及被告楊少華以球棒、磚塊毆打
    後倒地，復遭被告劉保成以腳踢其頭部，衡情被害人於遭上
    開重擊後，身體自已無力反應，尚難因證人吳亮孝所述即認
    被害人當時已經死亡，併此敘明。
  (十一)綜上所述，本案事證已臻明確，被告楊少華犯行洵堪認定，
    應予依法論科。
二、核被告楊少華所為，係犯刑法第271 條第1 項之殺人罪。被
    告楊少華持球棒、磚塊攻擊被害人，係就同一犯罪構成事實
    ，以單一行為之數個舉動接續進行，以實現一個犯罪構成要
    件，侵害同一法益。被告楊少華前有恐嚇、公共危險罪、違
    反槍砲彈藥刀械管制條例等前科，其中所犯違反槍砲彈藥刀
    械管制條例罪，經臺灣臺中地方法院93年度訴字第692 號判
    決判有期徒刑7 月，併科罰金新臺幣5 萬元確定，有期徒刑
    部分於94年1 月9 日執行完畢，有本院被告前案紀錄表在卷
    可參，其於有期徒刑執行完畢後5 年內故意再犯本件有期徒
    刑以上之罪，為累犯，除法定刑死刑、無期徒刑部分不得加
    重外，應依刑法第47條第1 項規定，就有期徒刑部分加重刑
    罰（按被告楊少華行為後，刑法第47雖有修正，惟被告楊少
    華無論依修正前刑法第47條或修正後第47條第1 項之規定均
    構成累犯，即無有利或不利之情形，無庸為新、舊法之比較
    ，最高法院97年度第2 次刑事庭會議決議可參照）。
三、原審認被告2 人犯罪事證明確，予以論罪科刑，固非無見。
    惟查：(一)被告楊少華係因對被害人之出言不遜不滿，始於酒
    後持球棒、磚塊毆打被害人頭部要害致死，難認有殺人之直
    接故意，然其就其所為可能造成被害人死亡之結果之發生，
    應可預見而其發生並不違背其本意，應認屬殺人之間接故意
    等情，已如前述，原審認被告楊少華具有殺人之直接故意，
    容有未洽。(二)另原審判處被告楊少華死刑，卻於理由欄八、
    記載被告楊少華受無期徒刑宣告（見原審判決31頁第7 列）
    ，前後主文與理由，顯然矛盾。被告楊少華提起上訴，否認
    有殺人之故意，其上訴固無理由，惟原判決關於被告楊少華
    既有前揭可議，自應由本院將此部分予以撤銷改判。爰審酌
    被告楊少華與被害人素不相識，因故即持球棒、磚塊重擊被
    害人頭部，復於不知被害人已因傷重死亡，仍持滅火器噴灑
    被害人，並推挪輕型機車重壓被害人身軀，執意洩憤，惡性
    非輕；然其行為動機肇因於不滿被害人一時之出言不遜，而
    在酒精催化下激起怒氣，且坦承部分施加於被害人之犯行，
    並於本院前審審理時對到庭之被害人母親行禮致歉，及於本
    院更五審審理中迭次表示知錯後悔，雖已為時嫌晚，惟尚知
    悔悟，人性猶存，尚非十惡不赦之人，然究係本件肇始者，
    且若非其持球棒、磚塊重擊被害人頭部致顱骨骨折並倒地不
    起，被害人亦不致遭被告劉保成再以腳踢其受傷頭部，終至
    死亡，惟衡其犯意尚屬間接，尚與直接故意有別，難謂全無
    求其生而不可得之餘地，認被告楊少華應予除剝奪其生命以
    外最嚴厲之懲罰，以量處無期徒刑為適當，並依法宣告褫奪
    公權終身。
四、扣案球棒1 支，為證人彭仲豪所有，已據其供明在卷；另磚
    塊1 個，係被告楊少華自路邊所撿拾，均非被告楊少華、劉
    保成所有，亦據被告楊少華供明在卷；至扣案被告劉保成所
    有之黑色球鞋1 雙，則為被告劉保成平時穿著之物，尚非用
    以供本件犯行所用之物，均無沒收之必要，附此敘明。
五、公訴意旨另以：被告楊少華獨自再次回到強國路11巷4 號前
    查看董聿玲。楊少華認為董聿玲躺在地上裝死，遂至巷口取
    下滅火器，以該滅火器噴灑董聿玲全身，再將一旁車牌號碼
    SES－021號輕型機車，往董聿玲倒臥方向推倒，壓住董聿玲
    以發洩其怒氣。因認被告楊少華此部分行為，亦涉犯刑法第
    271 條第1 項殺人罪嫌云云。經查：
  (一)被告楊少華以滅火器噴灑被害人時，被害人已經死亡乙節，
    已如上述。被告楊少華噴灑滅火器後，並推倒機車重壓於被
    害人身上之行為，自與殺人之犯行有間。是公訴意旨認為此
    部分與被告楊少華前述有罪部分具有實質上一罪關係，爰不
    另為無罪之諭知。末按刑法第247 條第1 項之污辱（損壞）
    屍體罪，係以行為人知悉其加害之對象係屬屍體而予以污辱
    （損壞）始克當之，若行為人無屍體之認識，即無構成本條
    之罪可言（最高法院62年度台上字第4313號判例要旨參照）
    。查被告楊少華持滅火器向被害人噴灑白色粉末、推倒機車
    重壓在被害人身上等行為，其主觀之認知係以為當時被害人
    尚未死亡，對被害人已經死亡乙節，並無認識，自難以損壞
    屍體罪相責，附此敘明。
據上論斷，應依刑事訴訟法第369 條第1 項前段、第364 條、第
299 條第1 項前段，刑法第271 條第1 項、第47條第1 項、第37
條第1 項，判決如主文。
本案經檢察官陳玉珍到庭執行職務。
中    華    民    國   100    年    10    月    11    日
                  刑事第四庭  審判長法  官  陳筱珮
                                    法  官  孫惠琳
                                    法  官  邱滋杉
以上正本證明與原本無異。
如不服本判決，應於收受送達後10日內向本院提出上訴書狀，其
未敘述上訴之理由者，並得於提起上訴後10日內向本院補提理由
書狀（均須按他造當事人之人數附繕本）。
                                    書記官  劉貞達
中    華    民    國   100    年    10    月    14    日
附錄本案論罪科刑法條全文－－
刑法第271 條：
殺人者，處死刑、無期徒刑或10年以上有期徒刑。
前項之未遂犯罰之。
預備犯第1 項之罪者，處2 年以下有期徒刑。